臺灣臺中地方法院民事判決
111年度訴字第955號
原      告  吳彥慧  
訴訟代理人  陳廷瑋律師
            鄭猷耀律師
            吳鎧任律師
被      告  江佩蓉  


上列當事人間請求遷讓房屋等事件，本院於民國111年6月15日言
詞辯論終結，判決如下：
    主    文
一、被告應將門牌號碼臺中市○○區○○里○○○街000號房屋騰空遷讓
    返還予原告。
二、被告應給付原告新臺幣（下同）83萬8605元，及自民國111
    年3月23日起至清償日止，按週年利率百分之5計算之利息。
三、被告應自民國111年5月21日起至騰空遷讓返還第1項所示房
    屋之日止，按月給付原告新臺幣9萬元。
四、原告其餘之訴駁回。
五、訴訟費用由被告負擔百分之82，餘由原告負擔。
六、本判決第一項於原告以新臺幣30萬元為被告供擔保後，得假
    執行。但被告如以新臺幣89萬8400元為原告預供擔保後，得
    免為假執行。
七、本判決第二項於原告以新臺幣28萬元為被告供擔保後，得假
    執行。但被告如以新臺幣83萬8605元為原告預供擔保後，得
    免為假執行。　　
八、本判決第3項各期清償期屆至部分，於原告以每期新臺幣3萬
    元為被告供擔保後，得假執行。但被告如以每期新臺幣9萬
    元為原告預供擔保後，得免為假執行。
九、原告其餘假執行之聲請駁回。　　
    事實及理由
壹、程序部分：
一、按訴狀送達後，原告不得將原訴變更或追加他訴。但擴張或
    減縮應受判決事項之聲明者，不在此限，民事訴訟法第255
    條第1項第3款定有明文。查，原告起訴時原聲明第3項為：
    「被告應自111年1月21日起至騰空遷讓返還系爭房屋之日止
    ，按月給付原告9萬元及按週年利率百分之5計算之利息。」
    ，嗣於111年5月6日言辯論期日當庭減縮此部分聲明為「被
    告應自111年5月6日言詞辯論筆錄影本送達被告之第9日起至
    騰空遷讓返還系爭房屋之日止，按月給付原告9萬元及按週
    年利率百分之5計算之利息。」(見本院卷第98頁)，核屬減
    縮應受判決事項之聲明，與法無違，應予准許。
二、被告經合法通知，未於言詞辯論期日到場，核無民事訴訟法
    第386條各款所列情形，爰依原告聲請，由其一造辯論而為
    判決。
貳、實體方面
一、原告主張：
(一)兩造於民國109年10月1日簽訂房屋租賃契約書(下稱系爭租
    約)，約定被告向原告承租原告所有門牌號碼臺中市○○區○○
    里○○○街000號全棟房屋(下稱系爭房屋)，租賃期間自109年1
    0月1日起迄112年10月1日止，當月租金新臺幣(下同)9萬元
    ，被告應於每月1日前給付當月租金，租賃期間水電費用應
    由被告繳納。詎被告自110年1月起即未依約繳納租金迄今，
    原告已於110年12月20日以存證信函通知被告，再於111年1
    月21日委由律師寄發律師函對被告為終止系爭租約之意思表
    示，並以本院111年5月6日言詞辯論筆錄影本之送達，再次
    催告被告於7日內給付所積欠自110年1月1日起至同年11月30
    日止計11個月之租金99萬元，逾期未履行並以該言詞辯論筆
    錄之送達為終止系爭租約之意思表示。又被告未依系爭租約
    約定繳納自110年3月18日起至同年7月13日止之水電費計2萬
    8605元，原告已於110年7月26日代被告繳納完畢。爰依民法
    第179條、第439條前段、第440條第1項、第2項、及第455條
    前段、第767條第1項等規定，請求被告返還系爭房屋、給付
    自110年1月1日起至同年11月30日止計11個月之租金108萬元
    、原告代繳之水電費2萬8605元，及自111年5月6日言詞辯論
    筆錄影本之送達被告之第9日起至返還系爭房屋之日止，相
    當於租金之不當得利等語。
(二)並聲明：
 1、被告應將系爭房屋騰空遷讓返還原告。
 2、被告應給付原告101萬8605元，及自起訴狀繕本送達翌日起
    至清償日止，按週年利率百分之5計算之利息。
 3、被告應自111年5月6日言詞辯論筆錄影本送達被告之第9日起
　　至騰空遷讓返還系爭房屋之日止，按月給付原告9萬元及按
    週年利率百分之5計算之利息。
 4、原告願供擔保，請准宣告假執行。
二、被告經合法通知，未於言詞辯論期日到場，亦未提出書狀作
    何聲明或陳述。
三、得心證之理由：
(一)原告主張兩造於109年10月1日簽訂系爭租約，約定被告向原
    告承租系爭房屋，租賃期間自109年10月1日起迄112年10月1
    日止，被告應於每月1日前給付當月租金9萬元，租賃期間水
    電費用應由被告繳納。被告自110年1月起即未依約繳納租金
    迄今，原告於110年12月20日以存證信函通知被告，再於111
    年1月21日寄律師函予被告，並以本院111年5月6日言詞辯論
    筆錄影本之送達，再次催告被告於7日內給付所積欠自110年
    1月1日起至同年11月30日止計11個月之租金99萬元，逾期未
    履行並以該言詞辯論筆錄之送達為終止系爭租約之意思表示
    。被告未依系爭租約約定繳納自110年3月18日起至同年7月1
    3日止之水電費計2萬8605元，原告已於110年7月26日代被告
    繳納完畢之事實，業據提出系爭租約、存證信函、律師函及
    郵件收件回執、建物登記謄本為證(見本院卷第19-25頁、第
    83-88頁、第111頁)，被告對原告主張之此部分事實，已於
    相當時期受合法通知，未於言詞辯論期日到場，亦未提出書
    狀作何爭執，依民事訴訟法第280條第3項前段準用同條第1
    項前段之規定，視同自認，堪認原告此部分主張之事實為真
    實。
(二)按租賃者，謂當事人約定，一方以物租與他方使用收益，他
    方支付租金之契約。又承租人租金支付有遲延者，出租人得
    定相當期限，催告承租人支付租金，如承租人於其期限內不
    為支付，出租人得終止契約。租賃物為房屋者，遲付租金之
    總額，非達二個月之租額，不得依前項之規定，終止契約。
    其租金約定於每期開始時支付者，並應於遲延給付逾二個月
    時，始得終止契約，民法第421條、第440 條第1 項、第2 
    項定有明文。且承租人積欠租金額，除擔保金抵償外，達二
    個月以上時，出租人得收回房屋，此觀土地法第100條第3款
    之規定即明。經查：
1、原告於111年1月21日寄律師函對被告為終止系爭租約之意思
   表示部分：
　 原告於110年12月20日寄予被告之存證信函，係請求被告搬離
   置於系爭房屋內之器具，於111年1月21日寄予被告之律師函
   係對被告為終止系爭租約之意思表示，並請被告於5日內與律
   師聯絡，有該存證信函及律師函在卷可稽，足見原告係未經
   催告即逕向被告為終止系爭租約之意思表示，自不生終止系
   爭租約之效力。
2、按出租人因承租人遲延給付租金，定期催告其履行，同時表
   明如於期限內不履行，契約即為終止，係附有停止條件之終
   止租約之意思表示，如承租人逾期仍不履行，則條件成就，
   即發生終止租約之效力，無須再另為終止租約之意思表示(最
   高法院83年度台上字第 1773 號民事判決意旨參照)。查，原
   告於本院111年5月6日言詞辯論時陳明：再以該日言詞辯論筆
   錄之送達催告被告於7日內給付所積欠自110年1月1日起至同
   年11月30日止計11個月之租金108萬元(按應為99萬元之誤)，
   逾期未履行並以該言詞辯論筆錄之送達為終止系爭租約之意
   思表示，該言詞辯論筆錄已於111年5月12日送達被告(見本院
   卷第105、107頁)，被告迄未依催告履行，是原告所為終止系
   爭租約之意思表示，自111年5月20日起即發生終止系爭租約
   之效力。
(三)原告請求被告遷讓返還系爭房屋，並給付上開積欠之租金及
    相當於租金之不當得利暨原告代墊之水電費，均有理由：
1、按所有人對於無權占有或侵奪其所有物者，得請求返還之。
   對於妨害其所有權者，得請求除去之。有妨害其所有權之虞
   者，得請求防止之，民法第767條第1項定有明文。次按無法
   律上之原因而受利益，致他人受損害者，應返還其利益。雖
   有法律上之原因，而其後已不存在者，亦同，民法第179條定
   有明文。而無權占有他人房屋，可能獲得相當於租金之利益
   ，為社會通常之觀念（最高法院61年台上字第1695號判決要
   旨參照）。
2、系爭租約業經原告於111年5月20日合法終止，已如前述，被
   告自111年5月21日起乃無權繼續占用系爭房屋，因此原告依
   民法第767條第1項規定及租賃之法律關係，請求被告將系爭
   房屋騰空遷讓返還原告，自屬有據。
3、按承租人應依約定日期，支付租金；無約定者，依習慣；無
   約定亦無習慣者，應於租賃期滿時支付之。如租金分期支付
   者，於每期屆滿時支付之。如租賃物之收益有季節者，於收
   益季節終了時支付之，民法第439條定有明文。查，原告主張
   積欠原告自110年1月1日起至同年11月30日止計11個月之租金
   99萬元，堪信屬實，業如前述。又被告前有給付被告押金18
   萬元，為原告所自認(見本院卷第98頁)，則扣除押金18萬元
   後，被告就上開期間尚積欠原告租金金額應為81萬元，則原
   告起訴請求被告給付原告81萬元租金(計算式：(90000×00)-0
   00000=810000元)，即屬有據，應予准許，逾此範圍之請求，
   則屬無據，不應准許。
4、被告未依系爭租約約定繳納自110年3月18日起至同年7月13日
   止之水電費計2萬8605元，原告已於110年7月26日代被告繳納
   完畢，業如前述，則原告主張依不當得利之法律關係，請求
   被告返還2萬8605元，核屬有據，應予准許。
5、系爭租約經終止後，被告繼續占用系爭房屋，堪認被告受有
   相當於租金之不當得利，自應返還原告。茲原告主張按系爭
   租約約定之租金金額即每月9萬元, 計算該相當於租金之不當
   得利，核無不可。準此，原告依不當得利之法律關係，請求
   被告自111年5月21日起至返還系爭房屋之日止，按月給付原
   告9萬元，即有理由。
(四)按給付無確定期限者，債務人於債權人得請求給付時，經其
    催告而未為給付，自受催告時起，負遲延責任。其經債權人
    起訴而送達訴狀，與催告有同一之效力；又遲延之債務，以
    支付金錢為標的者，債權人得請求依法定利率計算之遲延利
    息；應付利息之債務，其利率未經約定，亦無法律可據者，
    週年利率為百分之五，民法第229條第2項、第233條第1項前
    段、第203條規定甚明。經查，原告對被告前揭租金及代墊
    水電費不當得利之債權，業經原告以起訴狀繕本之送達催告
    ，被告迄未給付，被告應負遲延給付責任，原告請求被告給
    付自起訴狀繕本送達翌日即111年3月23日(見本院卷第63頁)
    起至清償日止，按週年利率百分之5計算之利息，核屬有據
    ，應予准許。至原告對被告自111年5月21日起至騰空遷讓返
    還第1項所示房屋之日止，按月給付原告9萬元之不當得利債
    權，既未經原告催告，即難認被告已負遲延給付責任，原告
    就此部分不當得利債權，請求被告給付按年利率百分之5計
    算之利息，則屬無據，不應准許。
(五)從而，原告依民法第767條第1項規定、系爭租約及不當得利
    之法律關係，請求被告將系爭房屋騰空遷讓返還予原告，並
    給付積欠租金81萬元及原告代墊之水電費2萬8605元，合計8
    3萬8605元，及自111年3月23日起至清償日止，按週年利率
    百分之5計算之利息，暨自111年5月21日起至返還系爭房屋
    之日止，按月給付原告相當於租金之不當得利9萬元，為有
    理由，應予准許，逾此範圍之請求，則屬無據，應予駁回。
四、原告陳明願供擔保，聲請宣告假執行，就原告勝訴部分，核
    無不合，爰酌定相當擔保金額准許之。另為衡平被告之利益
    ，並依民事訴訟法第392條，依職權宣告免為假執行。至原
    告敗訴部分，其假執行之聲請已失所附麗，應併予駁回。
五、本件判決基礎已臻明確，兩造其餘攻防方法及訴訟資料經本
    院斟酌後，核與判決結果不生影響，不另一一論述，併此敘
    明。
六、訴訟費用負擔之依據：民事訴訟法第79條。　
中　　華　　民　　國　　111 　年　　7 　　月　　22　　日
                  民事第二庭    法  官  江奇峰
以上正本係照原本作成。
如對本判決上訴，須於判決送達後20日內向本院提出上訴狀。如
委任律師提起上訴者，應一併繳納上訴審裁判費。
中　　華　　民　　國　　111 　年　　7 　　月　　25　　日
                                書記官  黃雅慧